臺灣高等法院刑事判決
111年度上訴字第3535號
上  訴  人  臺灣桃園地方檢察署檢察官
被      告  郭瓊甄


            陳奎宇（原名陳棟樑）




            陳一文




上列上訴人因被告等恐嚇等案件，不服臺灣桃園地方法院109年
度訴字第608號，中華民國111年4月29日第一審判決(起訴案號：
臺灣桃園地方檢察署108年度偵字第11260號)，提起上訴，本院
判決如下：
    主  文
上訴駁回。
    事  實
一、緣乙○○因不滿其乾弟弟戊○○前長期積欠債務未還，欲向其催
    討欠款，事先得知戊○○父親往生將辦理喪事，竟和其男友丁○○、丁○○之員工丙○○及其他真實姓名年籍不詳之成年人（無
    積極證據證明有未滿18歲之人），共同基於剝奪他人行動自
    由之犯意聯絡，於民國108年1月6日上午10時50分許，分乘
    多輛車，至桃園市○○區○○路000號桃園市政府殯葬管理所桃
    園服務中心（下稱殯儀館），乙○○指示丙○○、丁○○以多人之
    勢，上前欲強押戊○○離開，迫使其與之處理債務，因而與戊○○之親友發生拉扯等肢體衝突，嗣因戊○○係孝子需在場辦理
    喪事，其他家屬見狀遂同求情，乙○○等人即向甲○○恫稱：需
    戊○○之同居人魯藴華先跟其走，戊○○始得繼續辦喪事等語，
    甲○○迫於為避免乙○○等人妨害喪事繼續進行之心理壓力，而
    依乙○○指示搭乘丙○○駕駛之車輛，由丙○○搭載甲○○隨戊○○至
    桃園市○○區○○○街000○0號住所進行安靈儀式，然不准甲○○下
    車參與上開安靈儀式，以此方式妨害甲○○之行動自由；嗣戊○○於同日11時49分許再返回殯儀館後，乙○○等人方讓讓甲○○
    下車參與撿骨儀式，使其恢復行動自由。
二、案經戊○○、甲○○訴由桃園市政府警察局桃園分局報請臺灣桃
    園地方檢察署檢察官偵查起訴。
    理  由
壹、證據能力部分：
一、證人戊○○、甲○○於偵訊時之陳述均有證據能力：
    按刑事訴訟法第159條之1第2項明定，檢察官於偵訊程序取
    得被告以外之人所為陳述，除顯有不可信之情況者外，均有
    證據能力，得為證據，當事人若主張其顯有不可信之情形者
    ，本乎當事人主導證據調查原則，自應負舉證責任，否則，
    被告以外之人向檢察官所為之陳述，毋庸另為證明，即得作
    為認定被告犯罪之證據（見最高法院96年度台上字第5684號
    判決意旨參照）。查證人戊○○、甲○○於檢察官偵查中所為之
    證述，業經依法具結，並未見檢察官有何違法取證之情形，
    復無證據證明其等於偵查中檢察官訊問時所為之陳述，有顯
    不可信之情形，是其上開於偵查中之陳述自具證據適格。且
    證人戊○○、甲○○已於原審審理中到庭接受交互詰問作證，予
    被告乙○○、被告丁○○、被告丙○○3人行使對質詰問之機會，
    復經原審及本院審理中均提示其等於偵訊時之筆錄及告以要
    旨並依法辯論，完足證據調查之程序，以保障被告之訴訟權
    利，是證人戊○○、甲○○於偵查中之證言自具有證據能力並得
    採為證據。
二、次按刑事訴訟法第159條之5立法意旨，在於確認當事人對於
    傳聞證據有處分權，得放棄反對詰問權，同意或擬制同意傳
    聞證據可作為證據，屬於證據傳聞性之解除行為，如法院認
    為適當，不論該傳聞證據是否具備刑事訴訟法第159條之1至
    第159條之4所定情形，均容許作為證據，不以未具備刑事訴
    訟法第159條之1至第159條之4所定情形為前提。此揆諸「若
    當事人於審判程序表明同意該等傳聞證據可作為證據，基於
    證據資料愈豐富，愈有助於真實發見之理念，此時，法院自
    可承認該傳聞證據之證據能力」立法意旨，係採擴大適用之
    立場。蓋不論是否第159條之1至第159條之4所定情形，抑當
    事人之同意，均係傳聞之例外，俱得為證據，僅因我國尚非
    採澈底之當事人進行主義，故而附加「適當性」之限制而已
    ，可知其適用並不以「不符前四條之規定」為要件（見最高
    法院104年度第3次刑事庭會議決議參照）。查除上述證人戊○○、甲○○於偵訊時證述外之其他供述及非供述證據，檢察官
    、被告乙○○、丁○○於本院審判程序中均不爭執其證據能力，
    且迄於本院言詞辯論終結前，亦未聲明異議，至被告丙○○經
    本院合法傳喚雖未到庭，然其於原審審理時，對於以下所引
    具傳聞性質之各項供述及非供述證據亦均不爭執證據能力，
    本院審酌該等證據作成時並無違法取證或證據力明顯偏低之
    情形，認以資為證據核無不當之處，揆諸前開說明，該等證
    據均有證據能力。
貳、實體方面：　　
一、認定事實所憑之證據及理由：　
　　訊據被告乙○○、丁○○於本院審理時固均坦承有於上開時、地
    ，因被告乙○○為向乾弟戊○○催討債務，而由被告乙○○、丁○○
    共乘車號000-0000黑色自小客車、被告丙○○駕駛車號0000-0
    0黑色休旅車前往上開殯儀館，期間由被告丙○○駕駛上開車
    輛搭載告訴人甲○○自殯儀館前往戊○○住所進行安靈儀式後再
    返回殯儀館等情，然均矢口否認有何非法剝奪行動自由之犯
    行，被告乙○○辯稱：是甲○○說要回去家裡安靈，才自己坐上
    丙○○的車，並沒有妨害他們辦理喪事，是要等他們處理告一
    段落，才跟戊○○談債務的事云云、被告丁○○則辯稱：甲○○坐
    上丙○○的車輛是因為他們要去安靈，只有一台車坐不下，而
    且甲○○沒有什麼不能下車的問題云云（見本院卷第174頁至
    第175頁）；至被告丙○○於原審時供承因戊○○積欠被告乙○○
    債務，欲向戊○○催討債務，而被告丙○○係被告丁○○之員工，
    所以與被告乙○○、丁○○一同前去上開殯儀館，期間由被告丙○○駕駛車輛搭載告訴人甲○○自殯儀館前往戊○○住所進行安靈
    儀式後再返回殯儀館，並曾供述承認關於妨害行動自由的犯
    行等情，惟辯稱：我當時是員工，所以乙○○、丁○○叫我去做
    我只好去做，我坦承妨害行動自由部分，但恐嚇取財的部分
    我沒有參與，所以我否認等語（見原審卷㈠第118頁、第135
    頁）。經查：
　㈠證人即告訴人戊○○、甲○○於偵查及原審審理時均證稱：於案
    發當日早上在上開殯儀館辦喪事，約11時許要移靈時，乙○○
    就聚眾在那邊堵我們，一開始乙○○還沒出現，只有丙○○等人
    來現場，對戊○○說跟我走，就要拉扯戊○○走，我們在辦喪事
    當然不肯，然後戊○○親友上前阻止就打起來，對方一直說我
    們欠錢、欠錢，不讓我們辦，然後就叫一群人來，幾乎都是
    年輕人約10餘名，後來乙○○與丁○○就出現了，乙○○表示現在
    就是要押著戊○○處理債務問題，稱「我們今天就是要來跟你
    要錢，不給我們錢，我們就不讓你辦喪事」，我們就向乙○○
    求情，因為安靈有看時辰，求他先讓我們辦完喪事再談金錢
    糾紛的事，乙○○原先拒絕，經過懇求後，乙○○遂表示先押甲○○做人質，讓戊○○可以先辦喪事，確保安靈後戊○○仍會回殯
    儀館談論債務的事，然後就叫丙○○押著甲○○上車，甲○○是自
    己上車的，但不走不行，因為對方人實在太多了，甲○○希望
    將公公喪事圓滿完成，無可奈何跟著上車，車上連甲○○、丙○○有4人，一路上甲○○就被押在車上，戊○○辦喪事到哪裡，
    押甲○○的車就跟到哪裡，戊○○在家裡辦完移靈之後就回殯儀
    館，至殯儀館後甲○○問丙○○可否讓其下車繼續進行撿骨等儀
    式，丙○○就打電話給乙○○，乙○○同意後，丙○○就讓甲○○下車
    去殯儀館撿骨等語（見偵卷第70頁、第121頁，原審卷㈠第23
    8頁至第239頁、第277頁至第279頁）。
　㈡上開內容，核與殯儀館現場監視器（10時47分至11時3分、11
    時35分至11時51分許、11時51分至12時7分許）勘驗結果大
    致相符，前開監視器勘驗結果顯示被告乙○○、丁○○駕駛車號
    000-0000黑色自小客車搭載至少1名成員（丁）、被告丙○○
    駕駛車號0000-00黑色休旅車搭載至少3名不詳成員（甲、乙
    、丙）在殯儀館門口等候，待戊○○於10時50分許，與親友手
    捧骨灰罈自殯儀館走出準備上車時，被告丙○○即與2名不詳
    男子（甲、乙）下車靠近戊○○，欲將戊○○朝灰色休旅車方向
    拉扯，經戊○○親友A男上前阻止而與甲男發生拉扯，被告丙○○亦朝A男揮拳，隨後自殯儀館走出約10名人參與上開衝突（
    應係戊○○方親友）；嗣10時51分許，被告乙○○、丁○○及1名
    不詳男子亦下車前往戊○○所在處，並與戊○○、甲○○以及自灰
    色休旅車下車之不詳成員及其他數名不詳之人持續談話至10
    時56分許，期間有自灰色休旅車下車之丙男經甲男指示前往
    監視器畫面右上方跑去後，隨即有至少10名不詳男子隨丙男
    奔跑而來，與被告丙○○、甲男一同進入殯儀館內，復自殯儀
    館內走出前往被告乙○○、戊○○談話處站立、圍觀；而於10時
    56分後，戊○○則與A男、約5名友人搭乘車輛準備前往安靈；
    甲○○則於10時57分許，尾隨丙男、被告丙○○、甲男前往灰色
    休旅車，並自行坐進駕駛座後方之後座；被告乙○○、丁○○及
    不詳男子則返回黑色自小客車，後灰色休旅車隨即於10時59
    分駕駛離去，黑色自小客車則持續停放在殯儀館前，約11時
    35分許，另有兩名不詳男子亦上黑色自小客車；直至11時49
    分許，戊○○與友人駕車返回殯儀館，戊○○下車前往黑色自小
    客車與車內之被告乙○○、丁○○交談，戊○○友人至少3名陪同
    在旁，戊○○於11時50分與友人返回殯儀館後，隨即又返回黑
    色小客車處與車內之被告乙○○等人談話後再返回殯儀館；後
    於11時51分許，灰色休旅車亦返回殯儀館，該車駕駛下車後
    前往黑色自小客車與車內之被告乙○○等人談話後返回車上，
    隨後甲○○則於11時52分許，單獨自灰色休旅車下車，進入殯
    儀館內等情，有原審109年10月23日、110年2月5日勘驗筆錄
    及畫面截圖在卷可參（見原審卷㈠第147頁至第151頁、第208
    頁至第211頁、第215頁至第221頁）。足見證人即告訴人戊○○、甲○○上開證述內容，與事實相符，可以採信。
　㈢是綜合上開事證可認，被告3人等確實有邀集10幾名不詳男子
    （黑色小客車內至少另有1人、灰色休旅車內至少另有3人、
    其餘不詳男子至少10名）於戊○○辦理喪事過程中到場，被告
    丙○○等人先有拉扯戊○○離開之舉措，並因而引發雙方人馬發
    生肢體衝突，嗣後戊○○雖得以繼續前往住處進行安靈儀式，
    然告訴人甲○○卻需於安靈過程中始終待在被告丙○○所駕之灰
    色休旅車上直至戊○○再度返回殯儀館，而不得繼續參與安靈
    儀式，並待取得被告乙○○同意後始得下車，進入殯儀館進行
    撿骨儀式，足證告訴人甲○○確實係因被告等人以其人數眾多
    、施用上開強暴、恐嚇不讓其等繼續辦喪事等非法方法，使
    告訴人甲○○迫於不敢反抗之心理壓力而將其拘束在車上，堪
    認已使告訴人甲○○喪失或抑制其行動自由或意思活動自由持
    續相當時間，而剝奪其行動自由，至為明確。而我國素來重
    視孝道，對於父母、長輩之喪事尤為慎重，告訴人甲○○為戊○○之同居人，如非被告等人以上開非法方式迫使其擔任人質
    ，豈有可能不參與安靈儀式，反而待在車上？如非其行動自
    由遭到拘束，豈有可能於灰色休旅車返回殯儀館將繼續進行
    撿骨儀式時，反而需灰色休旅車上之成員先行下車向乙○○請
    示後，告訴人甲○○始能離開灰色休旅車前往殯儀館？凡此益
    證，甲○○當時之行動自由確實遭到剝奪，是被告乙○○、丁○○
    二人辯稱甲○○是自願上車未妨害其行動自由、甲○○坐上丙○○
    的車輛是因為他們要去安靈，只有一台車坐不下云云，尚難
    採信。
　㈣綜上所述，本案事證明確，被告3人前開犯行均洵堪認定，應
    依法論科。
二、論罪科刑：
　㈠被告乙○○、丁○○、丙○○為本案犯行後，刑法第302條第1項業
    於108年12月25日修正公布，並自同年月27日施行，惟該次
    修正僅將刑法施行法第1條之1第2項前段所規定提高30倍之
    罰金數額調整換算後予以明定，不涉構成要件或法定刑度之
    變更，無關有利或不利於被告之情形，不生新舊法比較適用
    之問題，應依一般法律適用原則，逕行適用裁判時之規定論
    處，先予敘明。
  ㈡按刑法第302條第1項、第304條第1項及第305條之罪，均係以
    人之自由為其保護之法益。而刑法第302條第1項之罪所稱之
    非法方法，已包括強暴、脅迫或恐嚇等一切不法手段在內。
    因之，如以非法方法剝奪他人行動自由行為繼續中，再對被
    害人施加恐嚇，或以恐嚇之手段迫使被害人行無義務之事；
    則其恐嚇之行為，仍屬於非法方法剝奪行動自由之部分行為
    ，應僅論以刑法第302條第1項之罪，無另成立同法第304條
    或第305條之罪之餘地（最高法院90年度台上字第3297號判
    決意旨參照）。是核被告3人所為，均係犯刑法第302條第1
    項之剝奪他人行動自由罪。
　㈢被告乙○○、丁○○、丙○○及其他同去之真實姓名年籍不詳之成
    年人間，就上開犯行，具犯意聯絡及行為分擔，應論以共同
    正犯。
  ㈣被告丙○○前因妨害自由案件，經臺灣臺北地方法院以105年度
    易字第12號判決判處有期徒刑3月確定，於105年8月22日易
    科罰金執行完畢，固有被告丙○○本院被告前案紀錄表在卷可
    憑，其於有期徒刑執行完畢後，5年內故意再犯本件有期徒
    刑以上之罪，雖合於刑法第47條第1項所規定累犯之要件，
    然依最高法院刑事大法庭110年度台上大字第5660號裁定意
    旨，本件檢察官既未具體指明被告丙○○構成累犯之事實及應
    加重其刑之證明方法，依卷內現存證據，尚難認被告丙○○有
    犯本罪之特別惡性或對刑罰之反應力薄弱等教化上之特殊原
    因，而有必要透過累犯加重之制度以達特別預防之目的，是
    尚無論以累犯及加重其最低本刑之必要。
參、不另為無罪諭知部分：
一、公訴意旨雖以：　
　㈠待戊○○再返回該火葬場參與火化儀式後，隨即於同日11時56
    分許，遭被告乙○○恫嚇稱：不還錢喪事就不用辦了等語，致
    戊○○心生畏懼，未能續予完成撿骨等喪禮儀式，即應被告乙○○要求上車前往附近之桃園市○○區○○路000○0號無名花店商
    討債務，甲○○亦換車與戊○○共同搭乘由被告乙○○所駕駛之車
    輛，與被告乙○○、被告丁○○一同前往上開花店，其他人則分
    乘他車，一行人前往上址無名花店；
　㈡復由被告乙○○向戊○○、甲○○2人恫稱：如果不還款新臺幣（下
    同）150萬元，就會帶人來其等的家騷擾，其知工作地點、
    家裡地址等語，使戊○○、甲○○心生畏懼，雖戊○○認僅欠乙○○
    54萬元，然仍依乙○○等人指示，甲○○被迫交付當日所收取之
    奠儀21萬3千元，戊○○則被迫簽立面額5萬元之本票20張及面
    額30萬元現金保管條1張交付給被告乙○○等人，嗣被告乙○○
    一行人得手後離去，戊○○、甲○○始得自由離開。因認被告3
    人就此部分亦涉犯刑法第302條第1項之共同剝奪他人行動自
    由、同法第346條第1項之共同恐嚇取財罪嫌等語。
二、按犯罪事實應依證據認定之，無證據不得認定其犯罪事實；
    又不能證明被告犯罪者，即應諭知無罪之判決，刑事訴訟法
    第154條第2項、第301條第1項分別定有明文。又認定不利於
    被告之事實，須依積極證據，茍積極證據之本身已存有瑕疵
    而不足為不利於被告事實之認定時，即應為有利於被告之認
    定，更不必有何有利之證據（見最高法院82年度台上字第16
    3號判決意旨）。再按被害人之為證人，與通常一般第三人
    之為證人不侔。被害人就被害經過所為之陳述，其目的在於
    使被告受刑事訴追處罰，與被告處於絕對相反之立場，其陳
    述或不免渲染、誇大。是被害人縱立於證人地位具結而為指
    證、陳述，其供述證據之證明力仍較與被告無利害關係之一
    般證人之陳述為薄弱。從而，被害人就被害經過之陳述，除
    須無瑕疵可指，且須就其他方面調查又與事實相符，亦即仍
    應調查其他補強證據以擔保其指證、陳述確有相當之真實性
    ，而為通常一般人均不致有所懷疑者，始得採為論罪科刑之
    依據，非謂被害人已踐行人證之調查程序，即得恝置其他補
    強證據不論，逕以其指證、陳述作為有罪判決之唯一證據（
    見最高法院95年度台上字第6017號判決意旨）。
三、公訴人認被告乙○○等3人涉有上揭刑法第302條第1項之共同
    剝奪他人行動自由、同法第346條第1項之共同恐嚇取財罪嫌
    ，無非係以：被告乙○○、丁○○、丙○○於警詢及偵查中之供述
    、告訴人戊○○、甲○○於警詢及偵查中之指述、證人庚○○於警
    詢及偵查中之指述、林熒翊於警詢中之證述、臺灣桃園地方
    檢察署檢察事務官現場勘驗筆錄等件為其主要論斷依據。
四、訊據被告乙○○、丁○○、丙○○3人於原審或本院審理中均堅決
    否認有何上開剝奪行動自由、恐嚇取財犯行，被告乙○○辯稱
    ：並未對戊○○實施任何恐嚇行為，戊○○確實欠我債務150萬
    元，當時是他自己願意談的，花店地點也是戊○○找的，戊○○
    是承認有這筆債務，才會簽本票、現金保管條以及交付奠儀
    等語；被告丁○○辯稱：在花店簽完本票後，甲○○曾提議直接
    以現金100萬元1次清償，不用分期要換回本票，但因乙○○認
    為差距太大而拒絕等語；被告丙○○則辯稱：我只是單純在場
    ，聽他們談債務的事等語。
五、經查：
　㈠關於剝奪行動自由部分：
　1.依殯儀館現場監視器（11時51分至12時7分）勘驗結果，顯
    示約11時51分許，被告丙○○搭載甲○○返回殯儀館後，讓甲○○
    單獨下車，進入殯儀館內；約11時54分許，戊○○、甲○○一同
    自殯儀館走出，至被告乙○○、丁○○所駕黑色自小客車，透過
    車窗與車內被告乙○○等人交談一陣後，被告乙○○、丁○○車內
    後座有2人下車，戊○○、甲○○隨即分別自後座上車，被告丙○○前來與被告乙○○車內人士交談後，即與其餘3名不詳男子返
    回丙○○所駕灰色休旅車，而於11時56分許，被告乙○○、丙○○
    所駕車輛則陸續駛離殯儀館等情，有原審110年2月5日勘驗
    筆錄及畫面截圖在卷可參（見原審卷㈠第210頁至第212頁、
    第221頁）。是自客觀上尚難認定戊○○、甲○○上車一同前往
    花店，係因被告等人施用何等具體行為妨害告訴人2人之行
    動自由所致。
  2.而證人戊○○於警詢時證稱：我安靈完就回殯儀館，然後跟他
    們去大有路附近的花店談債務的問題，因為我要跟他們談債
    務的問題，所以我是自願走的，我是搭乙○○的自小客車過去
    的，他們沒有妨害我的自由等語（見偵卷第37頁至第38頁）
    ，於偵查中則改稱：我回去殯儀館，當時甲○○也從他們車上
    下車，後來乙○○就叫我與甲○○上她的保時捷，跟我說今天事
    情沒有處理，你爸爸後面的後事也不用辦了，這個時候還沒
    有撿骨，本來說要載我們去某處山上，但後來沒有去，就去
    了花店，花店是算我有認識的人開的，乙○○認不認識我不知
    道，花店老闆不在，花店是開放式的，花店人員可能去忙葬
    儀的事，所以不在等語（見偵卷第121頁），於原審審理時
    則證稱：就是移靈回來之後我回到殯儀館，甲○○在丙○○車上
    ，他們載她過來殯儀館，後來我們兩個一起上了乙○○的車。
    因為要談債務的事情，因為我爸爸後面要納骨、入塔，不談
    不行，不談喪事不能辦。之後就找地方要談，原本他們說要
    帶我去山上，我會害怕所以就趕快附近找一個可以坐下來的
    地方去談，就外面有一家花店，因為我不可能跟他們去山上
    。花店是我找的，在花店有我、甲○○、被告3人及「豆乾大
    哥」，我有打電話叫他來等語（見原審卷㈡第282頁至第284
    頁）。甲○○於偵查中證稱：戊○○在家裡辦完移靈之後就回殯
    儀館，到殯儀館我問丙○○可否讓我下車辦完擔任媳婦辦喪事
    的工作，丙○○就打電話給乙○○，乙○○就說好，就讓我下車，
    下車後我去撿骨灰完出來，乙○○就請我跟戊○○上她的車，這
    次也是非去不可，上車後繼續辦債務的問題等語（見偵卷第
    71頁），於原審審理時則證稱我們回到殯儀館我下車去撿骨
    後，乙○○他們那些人還在外面等我們，她的目的就是要錢，
    錢的事情還沒有解決，所以我們從撿完骨走出殯儀館後準備
    要入塔，走出殯儀館的時候乙○○就說現在來解決錢的問題，
    她就開始在找要去哪邊講，後來他們討論了一個結果就到了
    一個賣花的店裡面去講，我跟戊○○2人就上了她的車，被她
    載到花店。後面還有入塔儀式，因為她不讓我們辦，不跟她
    走連入塔也不能再繼續做等語（見原審卷㈡第241頁），是關
    於戊○○、甲○○究竟係因先前已與被告乙○○等人達成待安靈完
    成返回殯儀館後即商討債務之協議而自願前往花店？抑或是
    因被告乙○○再度恫稱不還錢喪事就不用辦了等語始被迫隨同
    被告乙○○前往花店協商債務？告訴人指述情節非無歧異。
　3.況被告乙○○等人業已等候戊○○、甲○○陸續完成安靈儀式、進
    行撿骨儀式，且其等先前已得戊○○承諾，辦完喪事即商討債
    務，是其等前往花店時，上開儀式既已完成，時間已近中午
    ，是被告乙○○等人主觀上認為當日喪事已告一段落，已可商
    討債務等情，尚與常情無違；縱有後續入塔儀式，被告乙○○
    等人主觀上是否知悉尚有該儀式？於入塔儀式前，利用中午
    時間，先行商討債務是否足以妨害喪事進行？被告乙○○此時
    是否仍有以妨害辦喪事為由進行恐嚇之必要，均非無疑，是
    被告乙○○辯稱戊○○等人係自願上車協商債務，並未再以言語
    恐嚇等情，尚非全然不可信，佐以商談地點之花店為戊○○所
    挑選、過程中戊○○亦聯絡友人前往花店現場一同協商債務，
    是綜合觀之，尚難認戊○○、甲○○此時之行動自由受到剝奪，
    是此部分尚難單憑告訴人戊○○、甲○○之指述而遽認被告3人
    此部分亦構成剝奪行動自由之犯行。
  ㈡關於恐嚇取財部分：
　1.按刑法第346條第1項恐嚇取財罪之成立，係以行為人具有不
    法所有之意圖，以將來之惡害通知，或以現實之危害相加而
    未達於不能抗拒之程度，使被害人交付財物為犯罪構成要件
    ，最高法院93年度台上字第342號判決意旨參照。次按刑法
    第346條第1項、第2項之恐嚇取財及得利罪，均係以意圖為
    自己或第三人不法所有為構成要件之一，縱有以恐嚇方法使
    人交付財物，而並無不法所有之意圖者，或可觸犯妨害自由
    等其他罪名，亦無成立本罪之餘地（見最高法院82年度台上
    字第4848號判決意旨參照）。
　2.被告乙○○主張於102年間至105年間，因接濟戊○○，前後為戊○○代墊律師費、手機費、水電費、借貸、酒店賒帳等，累計
    戊○○積欠達150萬元債務等語，而戊○○亦不否認確有積欠乙○○款項，惟於警詢證稱：之前因打官司向乙○○借錢，1次15萬
    、1次20萬，另外有借15萬生活費、借1萬元繳水電費，以及
    之前乙○○開店時，去店裡消費喝酒，欠了約3萬元等語（見
    偵卷第38頁），於偵查中證稱：103年間有向乙○○借款15萬
    、20萬、15萬元總共50萬元，是為了我兒子被打死之訴訟費
    用與家用，另向乙○○借款1萬元缴家裡電費，還有當時乙○○
    開酒店，我去消費3萬元，總共借款54萬元等語（見偵卷第1
    21頁至第122頁），堪認被告乙○○辯稱其對戊○○有因上開借
    貸原因之債權均確實存在，僅其所主張之債權數額與證人戊○○所承認債務數額有所爭議。
　3.其中關於酒店賒帳部分，被告乙○○主張證人戊○○至少賒帳59
    萬元，惟證人戊○○僅承認3萬元之債務，並稱：被告乙○○的
    店是低消的，喝一次不會超過1萬元，大概2000元就解決，
    我都自己或1、2人去等語（見原審卷㈡第290頁），然與證人
    己○○於原審審理時證述：曾在乙○○開設在春日路的皇都卡拉
    OK擔任會計，約有半年期間戊○○一個禮拜大概去2、3次消費
    ，有帶朋友來，3、4名或5、6名，我們一瓶酒約2000多元，
    一臺2個小時是200元，戊○○平均每次消費3、4個小時，酒錢
    約是5000多元，約20幾臺小費，離開時，戊○○不會結帳，小
    費部分是另向乙○○借現金發放給小姐小費，因為戊○○是乙○○
    之乾弟弟，所以帳務部分都是由乙○○去處理，我只有下班結
    帳完將帳單交給乙○○，帳單戊○○並沒有簽名，因為當時我想
    戊○○是乙○○的乾弟弟，就讓乙○○自己去處理就好了，印象中
    累計的消費簽單大概30、40萬有，借現金小費5000元到1萬
    元不等，該店在104年結束營業等語（見原審卷㈡第351頁至
    第363頁），明顯有異，是戊○○證稱僅積欠酒錢3萬元一節是
    否屬實，尚非無疑。
　4.此外證人戊○○於原審審理時亦證稱於案發之前確實並未清償
    上揭債務，當時借錢時並未談到要利息，但也沒說不要利息
    等語（見原審卷㈡第297頁、第303頁），是被告乙○○辯稱戊○○酒店賒帳酒錢部分至少積欠59萬元以及另應給付利息等語
    ，並非全然無憑，是被告乙○○主觀上認為戊○○累計已積欠其
    債務150萬元，尚非全然子虛，雖因戊○○對於債務多寡與乙○○彼此認知不同而有爭議，然被告乙○○主觀上確係出於認知
    戊○○積欠其上開150萬元債務，始要求戊○○簽署本票20張（
    共計100萬元）、現金保管條（表彰戊○○將清償30萬元之利
    益）以分期清償，以及要求甲○○交出奠儀現金21萬3000元，
    尚難認被告乙○○係出於主觀上不法所有意圖而為，至於因乙○○與戊○○間之借款並無書立字據、酒店賒帳消費部分亦未能
    提出當時之相關簽帳單據，而致其等對於債務之數額有所爭
    議，然此僅為民事訴訟涉訟時，關於債權債務之認定舉證責
    任應如何分配之問題，依卷內現存證據，尚無從逕認除戊○○
    承認之54萬元債務外（奠儀現金21萬3000元、表彰戊○○應於
    108年1月15日清償30萬元之現金保管條利益，合計51萬3000
    元，顯未逾戊○○承認之債務），被告乙○○就其餘自108年2月
    15日按月到期之本票部分即係出於不法所有之意圖而取得。
　5.又關於甲○○何以交出奠儀一節，證人戊○○於偵查中僅證稱：
    在花店裡，乙○○就跟我與甲○○說叫我把父親的奠儀交給她，
    語氣也很不好，當下很多人在場，我與甲○○也不敢說什麼，
    就交給乙○○等語（見偵卷第121頁至第122頁）；於原審審理
    時亦證稱：在花店時，乙○○強迫甲○○身上奠儀錢要給她（問
    ：如何強迫法？）她就說奠儀拿過來（問：是根據什麼事實
    判斷是強迫？）因為奠儀不是乙○○的，她硬叫甲○○交出來，
    這不是強迫嗎？在花店時，乙○○沒有說不還的話，會帶人去
    我家騷擾之類的，但有說後面你喪事不用辦等語（見原審卷
    ㈡第283頁、第288頁、第294頁）；核與證人甲○○於偵查中指
    述：但乙○○在花店叫我拿奠儀的時候，跟我說我婆婆叫我要
    拿出來，但當時我也是不願意，因為還沒有付葬儀費，也是
    乙○○逼我要拿出來的，叫我不拿出來等一下葬禮也不用辦，
    就會丟臉，而且乙○○也知道我工作與住所在哪裡，說要找我
    很簡單等語（見偵卷第123頁）尚有歧異；而證人甲○○於原
    審審理時亦證稱：去花店談判的時候，乙○○就教我把奠儀的
    錢先拿出來，我說不行拿出來，因為這些錢我是要拿去付喪
    葬費用的，乙○○就說謊，說我婆婆說要給她，我說我婆婆說
    給她也不行，因為我要付喪葬費用，然後她說給我拿出來，
    要不然今天又不用辦喪事了，又是同樣那句話，她是沒跟我
    搶，但我相信如果我沒拿出來，她肯定是要搶的等語（見原
    審卷㈡第243頁至第244頁），是關於被告乙○○究係以詐騙抑
    或是恐嚇方式？有何具體以對於生命、身體、自由、名譽、
    身體、財產之危害使人心生危害等言語，告訴人之指述實有
    歧異；且關於此時被告乙○○主觀上是否知悉尚有後續喪事將
    要進行，並非無疑，業如前述，則被告乙○○是否仍持續以不
    讓其繼續辦喪事為由要求其等以奠儀清償債務等情，亦有疑
    問；又被告乙○○既係因戊○○長期積欠債務又避不見面，方於
    辦理戊○○父親喪事之際，前往催討，是被告乙○○辯稱不知悉
    告訴人等人住處尚非全然不可信，則被告乙○○是否得以對戊○○等人施以知其等工作地點、家裡地址，將去其等家騷擾等
    恐嚇言語，尚有疑問；另衡情戊○○自承積欠被告乙○○54萬元
    且於案發之際迄未清償，被告乙○○對於上開奠儀雖無優先受
    清償之權利，惟審酌戊○○積欠上開債務於案發之際應有7、8
    年之久，是被告乙○○要求戊○○等人以上開奠儀清償其債務，
    行事固有不當，然主觀上尚難逕認被告乙○○有何不法所有意
    圖，客觀上亦難認其手段與目的間有逾越社會相當性，而另
    構成強制罪。
　6.關於公訴意旨指述被告丁○○、丙○○此部分犯行，依戊○○於警
    詢之指述：我只要對乙○○提出恐嚇取財之告訴，沒有要對其
    他人提出告訴，因為我沒有被妨害自由，單純就只是我和乙○○債務上的問題等語（見偵卷第39頁），於偵查中證稱：乙○○要我簽30萬元的現金保管條，丙○○就拿現金保管條給我簽
    名，後來有說現金保管條有刑事責任，叫我要如期付款給他
    們，丁○○人都在旁邊等語（見偵卷第122頁），而該現金保
    管條記載內容略以：本人乙○○於108年1月6日將現金30萬元
    交予戊○○代為保管，並請108年1月15日如數歸還，特立本保
    管條以資證明等語，有該現金保管條影本在卷可參（見原審
    卷㈠第153頁），核其意旨，無非係在使戊○○承認有30萬元之
    債務，並應於108年1月15日清償乙○○30萬元，業據被告乙○○
    供承在卷（見原審卷㈡第382頁），相較於借據，如債務人未
    清償債務，僅是單純民事債務不履行責任，因此實務流傳簽
    署現金保管條以代借據，於債務人未清償債務時，恐涉及刑
    事背信罪，是被告丙○○依此主觀認知，於戊○○簽署後，向戊○○陳稱違反該現金保管條之法律效力恐涉刑事責任等語，客
    觀上尚難以此逕認為該當於惡害之通知，又告訴人戊○○、甲○○均未指述被告丁○○、丙○○有何等具體之恐嚇取財、剝奪行
    動自由等作為，自不能僅以被告丁○○、丙○○於案發時在場，
    即逕認被告丁○○、丙○○客觀上有對告訴人2人恐嚇取財或剝
    奪行動自由。此外，被告丁○○係受被告乙○○委託、被告丙○○
    係依丁○○指示一同前往向戊○○催討債務，從而自難認其等主
    觀上有何不法所有之意圖。
六、綜上所述，無積極證據證明被告乙○○、丁○○、丙○○主觀上有
    何不法所有意圖，客觀上亦未能證明被告乙○○、丁○○、丙○○
    此部分有何恐嚇取財、剝奪行動自由之犯行，是以，被告3
    人此部分犯罪尚屬未能證明，本應為無罪之諭知，惟公訴意
    旨認此部分如成立犯罪，因與原審認定前開有罪部分，係屬
    行為局部同一之想像競合之裁判上一罪關係，爰就此部分均
    不另為無罪諭知。
肆、原審詳為調查後，認被告乙○○、丁○○、丙○○3人共同犯剝奪
    他人行動自由罪，事證明確，並審酌被告3人為催討對戊○○
    之債務，不思循和平、理性之方式解決，竟與其他不詳男子
    共同以非法方法剝奪告訴人甲○○之行動自由，造成甲○○未能
    參與長輩喪事之終生遺憾，所為實應非難，復衡以被告3人
    於犯後均否認犯行，犯後態度非佳，兼衡其等犯罪動機、目
    的、手段、被告各自之參與程度，暨考量被告3人自述之智
    識程度、素行、家庭經濟狀況等一切情狀，分別就被告乙○○
    量處有期徒刑4月，暨被告丁○○、丙○○各量處有期徒刑3月，
    並均諭知易科罰金折算標準，另就被告乙○○、丁○○、丙○○3
    人所犯其餘共同剝奪他人行動自由罪嫌、共同恐嚇取財罪嫌
    ，不另為無罪之諭知等，本院認原審認事用法均無不當，量
    刑亦屬妥適。檢察官提起上訴意旨則以：被告乙○○、丙○○、
    丁○○逼迫告訴人戊○○簽立面額5萬元之本票20張、面額30萬
    元現金保管條1張，告訴人甲○○並被迫交付當日所收取之奠
    儀21萬3000元等情，業據證人即告訴人戊○○、甲○○證述在案
    ，並有被告乙○○提出之前開本票、現金保管條在卷可佐，足
    認被告乙○○等人向告訴人戊○○強索之款項高達150多萬元，
    然告訴人戊○○證稱僅積欠被告乙○○54萬元左右之債務。是被
    告乙○○向告訴人戊○○強索之款項，與告訴人戊○○證述積欠之
    債務相差甚大，而被告乙○○只提出一位證人己○○，空泛稱告
    訴人戊○○有積欠酒錢云云，且證人己○○證述記憶中告訴人戊○○積欠的酒錢數額加上告訴人戊○○肯認積欠之債務，和被告
    乙○○所強索之款項亦相差近20萬元，況證人己○○也證稱告訴
    人戊○○所積欠的酒錢都有單據，該等單據也都有交給被告乙○○等語，則被告乙○○本案提不出相關單據證明對告訴人戊○○
    有150多萬元之債權，所提出之證人己○○亦係其員工，和其
    有業務上之從屬關係，證述之可信性已然有疑，又縱證人己○○所述屬實，被告乙○○對告訴人戊○○之債權也不足150萬，
    原審又豈能僅依此認定被告乙○○等人主觀上認定對告訴人戊○○有150萬元之債務，故無恐嚇取財之犯意。綜上所述，被
    告乙○○等人並無提出客觀上確有債權債務關係存在之合理依
    據，原審卻認為被告乙○○等人主觀上無恐嚇取財之犯意，認
    事用法尚嫌未洽，爰就原審關於被告等恐嚇取財犯行認不構
    成犯罪不另為無罪諭知部分，依刑事訴訟法第344條第1項，
    第361條提起上訴，請將原判決撤銷，更為適當合法之判決
    等語。惟查原審判決已就被告乙○○主張於102年間至105年間
    ，因接濟戊○○，前後為戊○○代墊律師費、手機費、水電費、
    借貸、酒店賒帳等，累計戊○○積欠達150萬元債務等情，詳
    為說明，且參酌告訴人戊○○之指述及證人己○○之證述，被告
    乙○○主觀上認為戊○○累計已積欠其150萬元，尚非全然子虛
    ；至於因乙○○與戊○○間之借款並無書立字據、酒店賒帳消費
    部分亦未能提出當時之相關簽帳單據，而致其等對於債務之
    數額有所爭議，然此僅為民事訴訟涉訟時，關於債權債務之
    認定舉證責任應如何分配之問題，另衡情戊○○自承積欠被告
    乙○○54萬元且於案發之際迄未清償，被告乙○○對於上開奠儀
    雖無優先受清償之權利，惟審酌戊○○積欠上開債務於案發之
    際應有7、8年之久，是被告乙○○要求戊○○等人以上開奠儀清
    償其債務，行事固有不當，然主觀上尚難逕認被告乙○○有何
    不法所有意圖，而被告丁○○係受被告乙○○委託、被告丙○○係
    依丁○○指示一同前往向戊○○催討債務，從而自難認其等主觀
    上有何不法所有之意圖。檢察官上訴意旨無非係就原審詳為
    說明之內容，再重為爭執，並未提出新事證，況究竟被告乙○○、丁○○、丙○○3人有無不法所有之意圖，應以行為人主觀
    意識為據，被告乙○○主觀上認戊○○積欠其約有達150多萬元
    之債務，自無不法所有之意圖，是本件檢察官上訴認被告3
    人有不法所有之意圖而應構成恐嚇取財之犯行乙節，並無理
    由，自應予以駁回。
伍、被告丙○○經合法傳喚，無正當理由未於本院指定之審判期日
    即111年12月6日上午11時到庭（見本院卷第191頁，被告丙○○來電表示因塞車遲到約1小時，其餘當事人均已結束庭期離
    庭），爰不待其到庭陳述，逕行判決。
據上論斷，應依刑事訴訟法第368條、第371條，判決如主文。
本案經檢察官蔡孟利提起公訴，檢察官高玉奇提起上訴，檢察官
 劉成焜到庭執行職務。
中　　華　　民　　國　　111 　年　　12　　月　　20　　日
　　　　　　      刑事第十九庭  審判長法　官  曾淑華
　　　　　　　　　　　　　　　　　    法　官  黃惠敏
　　　　　　　　　                    法  官  陳文貴
以上正本證明與原本無異。
如不服本判決，應於收受送達後20日內向本院提出上訴書狀，其
未敘述上訴之理由者並得於提起上訴後20日內向本院補提理由書
（均須按他造當事人之人數附繕本）「切勿逕送上級法院」。
                                      書記官  謝秀青
中　　華　　民　　國　　111 　年　　12　　月　　20　　日
附錄：本案論罪科刑法條全文　　　　　　　　　　　　　　　
中華民國刑法第302條
私行拘禁或以其他非法方法，剝奪人之行動自由者，處5年以下
有期徒刑、拘役或9千元以下罰金。
因而致人於死者，處無期徒刑或7年以上有期徒刑；致重傷者，
處3年以上10年以下有期徒刑。
第1項之未遂犯罰之。